ACORDAO-COMPLETO-2575710

ACÓRDÃO 542/2023 ATA 11/2023 - PLENÁRIO

VISTOS, relatados e discutidos estes autos de solicitação do Congresso Nacional a esta Corte de Contas para a realização de auditoria para investigar eventuais irregularidades existentes no Programa Farmácia Popular do Brasil - PFPB; 
ACORDAM os ministros do Tribunal de Contas da União, reunidos em sessão do Plenário, diante das razões expostas pelo relator, com fundamento no art. 38, inciso I, da Lei 8.443/1992, art. 232, inciso III, do Regimento Interno e art. 4º, inciso I, alínea "b", da Resolução TCU 215/2008, em:
9.1. conhecer da solicitação, por estarem preenchidos os requisitos de admissibilidade;
9.2. informar à Presidência da Comissão de Fiscalização Financeira e Controle da Câmara dos Deputados e ao autor da Proposta de Fiscalização e Controle 20/2022, Deputado Federal Elias Vaz, que o Tribunal avaliou as fragilidades do Programa Farmácia Popular do Brasil por intermédio do Acórdão 307/2023-TCU-Plenário;
9.3 encaminhar cópia desta decisão e do Acórdão 307/2023-TCU-Plenário, bem como do relatório e voto que os fundamentaram, à Presidência da Comissão de Fiscalização Financeira e Controle da Câmara dos Deputados e ao autor da Proposta de Fiscalização e Controle 20/2022, Deputado Federal Elias Vaz;
9.4. considerar atendida a solicitação, na forma do artigo 17, § 1º, inciso I, da Resolução TCU 215/2008;
9.5. arquivar o processo, na forma do art. 169 do Regimento Interno.

Solicitação do Congresso Nacional para a realização de auditoria para investigar eventuais irregularidades existentes no Programa Farmácia Popular do Brasil.

Ministério da Saúde.

3. Interessados/Responsáveis: não há.

13.1. Ministros presentes: Bruno Dantas (Presidente), Walton Alencar Rodrigues, Benjamin Zymler, Vital do Rêgo (Relator), Jorge Oliveira, Antonio Anastasia e Jhonatan de Jesus.
13.2. Ministros-Substitutos presentes: Augusto Sherman Cavalcanti, Marcos Bemquerer Costa e Weder de Oliveira.

VITAL DO RÊGO

Adoto como relatório a abaixo transcrita manifestação da então Secretaria de Controle Externo no Estado da Saúde (peça 10) , que contou com a anuência do corpo diretivo daquela unidade (peça 11) :
INTRODUÇÃO
Trata-se de Solicitação do Congresso Nacional (SCN) formulada pelo Ofício 249/2022/CFFC-P, de 14/12/2022 (peça 2) , por meio do qual o Exmo. Deputado Federal Áureo Ribeiro, 1º Vice-Presidente da Comissão de Fiscalização Financeira e Controle da Câmara dos Deputados (CFFC/CD) , encaminha a Proposta de Fiscalização e Controle (PFC) 20/2022 (peça 4) , de autoria do Deputado Federal Elias Vaz, aprovada naquela comissão, conforme parecer prévio de peça 3. Tal PFC requer seja realizado ato de fiscalização e controle no Programa Farmácia Popular. 
EXAME DE ADMISSIBILIDADE
O art. 232, inciso III, do Regimento Interno do TCU (RI/TCU) , e o art. 4º, inciso I, alínea "b", da Resolução-TCU 215/2008 conferem legitimidade aos presidentes de comissões do Congresso Nacional, do Senado Federal ou da Câmara dos Deputados, quando por aquelas aprovadas, para solicitar a realização de fiscalização. 
No presente caso, a solicitação foi encaminhada pelo 1º Vice-Presidente da Comissão de Fiscalização Financeira e Controle da Câmara dos Deputados (CFFC/CD) . Assim, legítima a autoridade solicitante, propõe-se o conhecimento da presente SCN.
DO PEDIDO
O autor do requerimento que deu origem a esta SCN (peça 4) , Deputado Elias Vaz, diz que o Programa Farmácia Popular do Brasil foi instituído Lei 10.858/2004 e regulamentado pelo Decreto 5.090/2004.
Aduz que, na modalidade de parceria com as farmácias e drogarias da rede privada, o Programa subsidia até 100% do valor de determinados medicamentos vendidos no varejo (sistema copagamento) . Basta o comerciante cadastrado declarar a venda no sistema informatizado que operacionaliza o convênio para, no mês seguinte, receber um depósito com o repasse da quantia referente à droga dispensada. Assinala que o Programa Farmácia Popular oferece remédios para diversas doenças como hipertensão, asma, diabetes e colesterol alto e que, para a maioria dos medicamentos, não há custo nenhum para o cidadão. Em outros casos, o desconto chega até 90%. 
Fez referência a matéria jornalística apresentada no programa televisivo Fantástico, no dia 15/5/2022, que trouxe notícia sobre o resultado de uma investigação sobre o desvio de dinheiro público do Programa Farmácia Popular, cujas fraudes provocaram rombos bilionários aos cofres públicos (disponível em https://globoplay.globo.com/v/10578044/) , por meio de esquema de venda de CNPJ de estabelecimentos farmacêuticos que só existem no papel, bem como retirada de medicamentos com utilização de CPF de terceiros, entre outros. 
Relata que as fraudes no programa já aparecem no aplicativo do "Conecte SUS", onde aparece a retirada de remédios de determinado cidadão, mas que na verdade nunca foi por ele retirado ou solicitado. 
Anota que as principais artimanhas dos golpistas atualmente são a compra e a venda das chamadas farmácias populares, principalmente para aplicar golpes e driblar a burocracia, porque o processo normal para ter um estabelecimento credenciado no "Farmácia Popular" costuma ser demorado. Além disso, afirma que o governo suspendeu temporariamente novos credenciamentos. Por isso, o fraudador compra o CNPJ de drogarias já habilitadas pelo governo. 
Disse que o programa tem um orçamento robusto e que no ano passado o Ministério da Saúde pagou 2,5 bilhões de reais para mais de 30.000 farmácias credenciadas. Afirma que a Polícia Federal investiga uma quadrilha de Goiás que agia com farmácias fantasmas e que o desvio chega a cerca de R$ 10 milhões, ao que um delegado da PF afirmou que "uma organização adquiria essas farmácias única e exclusivamente para promover fraudes no sistema da Farmácia Popular. Promoviam lançamentos fraudulentos no sistema utilizando o CPF de terceiros". 
 Registra que um jornalista que investigou essas fraudes pediu junto ao TCU a lista de farmácias que mais desviaram recursos do programa e que foram condenadas pela justiça. Em terceiro e segundo lugares estão duas farmácias de Goiás: uma teria dado um prejuízo de novecentos e sessenta mil reais e a outra de oitocentos e oitenta mil reais. Em primeiro lugar ficou uma drogaria do Ceará que embolsou um milhão e cem mil reais. Na lista das dez farmácias campeãs em fraudes está uma empresa localizada em Cachoeira do Sul. E que acórdão do TCU mostra que até mortos aparecem na lista de liberação de medicamentos da farmácia. Relata situação identificada em Lagoa Vermelha, município do Rio Grande do Sul, no qual uma dona de farmácia foi denunciada pelo Ministério Público Federal e, segundo a Procuradora da República que acompanhou o caso, "os auditores foram atrás do médico prescritor da receita e o próprio médico diz que a assinatura não é dele. Que ele não prescreveu aquela receita. Ou que ele não atendeu aquele paciente". 
 Aduz que relatório de auditoria da Controladoria-Geral da União (CGU) revelou um rombo de R$ 2,6 bilhões de reais na Farmácia Popular entre os anos de 2015 a 2020, correspondente ao valor gasto pelo programa em 2021. 
 Nesse sentido, diante de todo o exposto, em face dos vultosos valores citados, bem como das denúncias de fraude e malversação dos recursos públicos ocorridas, indicou a relevância de realizar ato de fiscalização e controle no PFPB, de modo a acompanhar o seu aprimoramento e a implementação das sugestões feitas pelos órgãos de controle. Entendeu necessária, assim, a instauração desta Proposta de Fiscalização e Controle (PFC) como meio apropriado para acompanhamento do programa. 
Parecer prévio na Comissão
 Conforme relatório prévio elaborado na CFFC/CD (peça 3) , o Relator destacou a competência da comissão para solicitar a apuração (art. 24, X e o art. 32, IX, "b", do RI/CD e arts. 70 e 71 da CF. Destacou a oportunidade e conveniência da PFC, consideração a atualidade, a materialidade e a abrangência dos fatos descritos. 
 Ao abordar os alcances jurídico, administrativo, político, econômico, social e orçamentário, o Relator da PFC assinalou que, sob o aspecto jurídico, cabe verificar se houve descumprimento dos princípios e leis que regem a matéria que foi trazida pelo requerente e que, se restar constatada a violação de normas, proceder-se-á à identificação do (s) responsável (is) , com ressarcimento ao erário em caso de dano. Quanto ao enfoque administrativo, diz que eventual má aplicação dos recursos no programa Farmácia Popular tem repercussão sobre toda a administração pública, prejudicando o atendimento e o bom funcionamento de outros programas governamentais. No que tange ao alcance político e social, registra os efeitos benéficos à sociedade, advindos da ação de fiscalização, da qual resulte a correção de eventuais irregularidades e malversação dos recursos públicos, com vistas a aprimorar e garantir a adequada prestação dos serviços públicos. Por fim, sob a perspectiva econômica e orçamentária, sublinhou que é necessário analisar se os recursos federais foram integralmente empregados de acordo com a legislação de regência, assim como se são suficientes para garantir a execução da política pública de maneira eficaz, eficiente, econômica e efetiva. 
 No tocante ao plano de execução e metodologia de avaliação, a SCN requer ao TCU que adote os métodos que entender pertinentes para examinar a regularidade, legalidade e legitimidade das despesas realizadas e dos instrumentos firmados no âmbito do programa Farmácia Popular, entre 2012 e 2022, sem prejuízo de outros pontos que considerar relevantes para o alcance dos objetivos da fiscalização.
EXAME TÉCNICO
 Inicialmente, informa-se que SCN com o mesmo objeto foi recebida nesta Corte de Contas no final de 2021 (TC Processo 045.663/2021-1) , oriunda de outra comissão da Câmara dos Deputados, a Comissão de Defesa do Consumidor da Câmara dos Deputados (CDC/CD) , que encaminhou a Proposta de Fiscalização e Controle (PFC) 32/2019, de autoria do Deputado Federal Áureo Ribeiro.
 Entende-se que a fiscalização realizada em atendimento à PFC 32/2019 também atende a demanda da SCN objeto destes autos, conforme razões e elementos adiante expostos.
 Por meio da PFC 32/2019, requereu-se ao Tribunal: 
a) examinar a regularidade, a legalidade e a legitimidade na aplicação dos recursos do Ministério da Saúde aplicados no Programa Farmácia Popular entre os exercícios de 2016 e 2021; 
b) prestar informações sobre o atendimento de recomendações e de determinações emitidos pelo Tribunal em relação ao Programa Farmácia Popular.
 Em resumo, a CDC da Câmara dos Deputados mencionou a auditoria realizada pelo Tribunal em 2010 e solicitou o recebimento do resultado dos monitoramentos realizados, bem como a auditoria dos recursos repassados ao Programa Farmácia Popular, nos exercícios 2016 a 2021.
 Na instrução formulada para que o Tribunal atendesse à demanda da Câmara dos Deputados (peça 17 do TC Processo 045.663/2021-1) , foram mencionados: (i) a auditoria realizada pelo Tribunal em 2010, no Programa Farmácia Popular - Sistema de Copagamento (TC Processo 002.985/2010-1, Acórdão 3030/2010-TCU-Plenário, Relator Ministro José Jorge) ; e (ii) o monitoramento da deliberação relacionada à auditoria realizada em 2010, realizado em 2012-2014 - apreciado pelo Acórdão 2074/2015-TCU-Plenáriolenário, Relator Ministro Vital do Rêgo.
 A área técnica do TCU apontou que (peça 17 do TC Processo 045.663/2021-1, p. 10) , com relação à auditoria dos recursos despendidos nos exercícios 2016-2021, a fiscalização dos referidos recursos, conforme processos julgados pelo TCU, vem ocorrendo essencialmente por meio de tomadas de contas especiais, fato que por si só revela a atuação primária do ente transferidor, no caso o Ministério da Saúde, por meio do Fundo Nacional de Saúde - FNS. 
Em relação a tomadas de contas especiais (TCE) , foi feita pesquisa no repositório de dados dos processos no Tribunal, sistema Sisdoc, o que revelou a existência de 353 processos autuados, o que permitiu concluir que, ainda que por outra forma que não auditoria específica, está havendo a fiscalização dos recursos transferidos ao programa Farmácia Popular pretendida pela Casa do Congresso Nacional.
Também realizou-se pesquisa no sistema e-TCE (desenvolvido no Tribunal especificamente para o procedimento Tomada de Contas Especial) , tendo sido encontradas 960 TCEs no total tendo o  Fundo Nacional de Saúde (FNS) como órgão instaurador, e selecionadas aquelas relacionadas com o objeto "farmácia popular", obteve-se o seguinte número de processos de tomada de contas especial autuados no Tribunal:
Tabela 1 - TCEs instauradas pelo FNS, relativas ao Programa Farmácia Popular
	Ano autuação no TCU
	Quantidade
	Valor débito apurado (R$) 

	2017
	9
	3.376.587,05

	2018
	72
	24.866.022,04

	2019
	42
	15.379.591,51

	2020
	82
	29.284.388,10

	2021
	104
	41.657.826,01

	20221
	16
	5.962.533,86

	N/I
	4
	1.649.310,39

	TOTAL
	313
	116.213.725,10

	            Fonte: e-TCU
	            1 até 31/01/2022
Na ocasião, entendeu-se que uma forma de atender aquela SCN seria a programação da realização do monitoramento do Acórdão 2074/2015-TCU-Plenário (o qual, a par de avaliar o grau de atendimento do acordão originário, ainda expediu comandos ao Ministério da Saúde) , no âmbito do qual seriam analisadas as informações já prestadas pela SCTIE, com os acréscimos julgados pertinentes. Para tanto, foi autuado o TC Processo 002.450/2022-4, no âmbito do qual se procederá ao monitoramento do Acórdão 2074/2015-TCU-Plenário.  
Em conclusão, reputou-se que as TCEs encontradas nos sistemas do Tribunal, incluindo as recentemente julgadas, tinham o condão de atender parcialmente a SCN autuada, porquanto representam fiscalização dos recursos repassados no Programa Farmácia Popular nos exercícios recentes. A realização do monitoramento do Acórdão 2074/2015-TCU-Plenário permitiria o atendimento integral da SCN, motivo pelo qual foi proposto o sobrestamento daquela SCN até que o referido monitoramento fosse concluído e apreciado por esta Corte de Contas.
O Tribunal aquiesceu à proposta formulada e, mediante o Acórdão 603/2022-TCU-Plenário, de 23/3/2022, d e relatoria do Ministro Vital do Rêgo, o TCU encaminhou ao Presidente da Comissão de Defesa do Consumidor da Câmara dos Deputados lista de processos de Tomada de Contas Especiais autuadas pelo Tribunal relativas ao Programa Farmácia Popular (peças 11 a 16 do TC Processo 045.663/2021-1 ) , totalizando, no período de 2017 a 2022, 313 processos de TCE, correspondente ao montante de débito apurado de R$ 116.213.725,10, fato que por si só revela a atuação primária do ente transferidor, no caso Ministério da Saúde, por meio do Fundo Nacional de Saúde (FNS) e informou a realização do monitoramento (TC Processo 002.450/2022-4) , ao que a comissão seria informada de seu resultado quando ele fosse finalizado. 
Fiscalização realizada
 A fiscalização foi realizada no seguinte período: planejamento de 07/05/2022 a 08/08/2022; execução de 11/7/2022 a 16/9/2022; e relatório de 19/09/2022 a 27/10/2022 e 28/11/2022 a 16/12/2022. O relatório produzido pela equipe foi submetido à apreciação do Tribunal em dezembro/2022, e está pendente de apreciação  (TC Processo 002.450/2022-4) . 
 Como dito no item 17 supra, reputa-se que o encaminhamento da deliberação acima referida à CFFC/CD, quando for apreciada, permitirá o atendimento da SCN de que tratam estes autos.
 Apresenta-se breve resumo da fiscalização, de modo que a comissão do parlamento tenha conhecimento do que restou apurado. 
 A auditoria teve por objetivo monitorar as determinações contidas no Acórdão 2074/2015-TCU-Plenáriolenário, de relatoria do Ministro Vital do Rêgo (TC Processo 044.358/2012-1) e também atender à Solicitação do Congresso Nacional (TC Processo 045.663/2021-1) , a fim de apurar a implementação das sugestões feitas pelos órgãos de controle para minorar o risco de fraudes e desvios de recursos públicos no Programa Farmácia Popular do Brasil (PFPB) .
Foram formuladas as seguintes questões de auditoria:
Questão 1: Em que medida a atuação do Departamento de Assistência Farmacêutica (DAF) no processo de operacionalização, controle e monitoramento do PFPB tem permitido evitar fraudes e desvios no Programa?
Questão 2: Os sistemas informatizados do PFPB têm funcionado de forma satisfatória para realizar o controle e monitoramento do PFPB?
Questão 3: As medidas exaradas pelo Tribunal no Acórdão 2074/2015-TCU-Plenáriolenáro, de relatoria do Ministro Vital do Rêgo (TC Processo 044.358/2012-1) , foram implementadas pelos gestores?
 Ainda, durante a fase de planejamento da auditoria, soube-se que o Denasus realizara auditoria no Programa Farmácia Popular do Brasil (PFPB) , em cumprimento ao Plano Anual de Auditoria (PAA) de 2020, período examinado 2015 a 2019, relatório esse que teve suas informações aproveitadas pela equipe do TCU, tanto quanto possível. Na auditoria do Denasus, foram formuladas as seguintes questões de auditoria:
O credenciamento e a renovação do credenciamento no âmbito do PFPB estão sendo feitos conforme critérios previstos no normativo do Programa e estão atendendo às diversas regiões do país de forma equânime?
O monitoramento, o controle e a aplicação das penalidades executados pelo gestor do Programa no âmbito do PFPB são eficientes e suficientes? 
O gestor do PFPB possui mecanismos de controle que identifiquem indícios de irregularidades no programa, a exemplo de: dispensação de medicamentos a beneficiários residentes em locais muito distantes do estabelecimento credenciado; quantidade excessiva de prescrições para um único médico; dispensação de medicamentos a pacientes domiciliados no exterior; e dispensação de medicamentos a pacientes falecidos?
 Recebidas informações requeridas e colhidos outros elementos, a equipe de fiscalização chegou aos seguintes achados: 
 quadro deficitário de servidores para gestão e operacionalização do PFPB;
 perfil dos servidores contratados por intermédio da Organização Pan-Americana de Saúde (OPAS) e da fundação para o desenvolvimento científico e tecnológico em saúde (Fiotec) não atende às necessidades do PFPB;
 ausência de atualização da regularidade cadastral dos estabelecimentos credenciados no PFPB, por intermédio da renovação do requerimento e termo de adesão (RTA) ;
 as atividades de controle e monitoramento desempenhadas pelo departamento de assistência farmacêutica (DAF) não têm sido suficientes para mitigar a ocorrência de fraudes no PFPB, uma vez que sistema de vendas frágil e ineficiente no que se refere às críticas impeditivas de fraudes e à sistemática de monitoramento que, atualmente, não permite identificar, no meio de tantas dispensações, quais são as transações irregulares com indício de fraude resultantes da simulação de venda de medicamentos, além de não possibilitar gerenciar a efetiva aplicação de penalidades dos estabelecimentos credenciados que descumpriram as regras do Programa, gerando baixa expectativa de controle;
 conflito de atribuições entre o departamento de assistência farmacêutica (DAF) e a auditoria do sistema único de saúde (Audsus) - antigo Denasus -, quanto aos controles internos do PFPB para monitorar e controlar a ocorrência de irregularidades e fraudes no programa;
 sistemas informatizados não possuem rotinas adequadas e eficientes para atualizar, gerenciar, monitorar e controlar a execução do PFPB;
 dificuldade de manutenção dos sistemas informatizados do PFPB pelo Departamento de Informática do Sistema Único de Saúde (Datasus) .
 Os desvios e fraudes do PFPB decorrem do conjunto dos achados acima relatados. 
 Quando receber a apreciação da fiscalização (TC Processo 002.450/2022-4) , encaminhamento que se faz ao final desta instrução, a CFFC terá acesso a detalhes dos procedimentos realizados, de modo a ter conhecimento do cenário atual do PFPB e das perspectivas de mudanças, à vista das medidas a serem endereçadas à unidade jurisdicionada.
Relatório CGU
 Além dos achados da equipe de fiscalização deste Tribunal, houve fiscalização da Controladoria Geral de União (CGU) , e produzido relatório em abril de 2022, que apurou, entre 2015 e 2020, o desvio de R$ 2,6 bilhões no Programa Farmácia Popular, citado pelo parlamentar requerente.
 De acordo com a Nota de Auditoria da CGU 823121/22, de 27/4/2022, os exames que deram suporte à referida auditoria foram baseados em análise de dados de sistemas informatizados do governo federal, por meio do desenvolvimento de uma aplicação no Sistema Sentinela, com vistas à realização de inferências a partir dos resultados encontrados. A análise concentrou-se sobre uma amostra de 370 estabelecimentos credenciados do PFPB localizados no estado de Santa Catarina com status de credenciamento ativo no período 2015-2020. 
 Essa análise apontou um valor de R$ 40.052.708,03 em vendas não amparadas por comprovação de notas fiscais de aquisição - correspondente a 22,8% dos registros totais de vendas considerados na amostra. Tomando-se o valor de R$ 40.052.708,03 como referência, a CGU procedeu à verificação da veracidade do volume movimentado pelo universo de credenciados no PFPB, realizando a comparação do quantitativo de vendas informado pelo MS com as informações relativas às compras desses mesmos medicamentos efetuadas pelos credenciados junto aos seus fornecedores, a partir de informações requisitadas junto à Receita Federal do Brasil (RFB) , período de 2015 a 2020.
 Tendo como base a análise comparativa de informações geradas pelo Sistema Sentinela, a CGU verificou que o quantitativo de vendas de medicamentos registrados pelos estabelecimentos credenciados (total de 34.061 estabelecimentos) foi superior ao montante adquirido desses medicamentos junto ao mercado distribuidor, no período de julho de 2015 a dezembro de 2020, de forma que 17,8% dos registros de vendas não estariam amparados por comprovação de notas fiscais de aquisição.
 Assim, o Órgão de Controle concluiu que, do total de R$ 13.880.234.967,66 auditados, o montante de R$ 2.645.692.929,18 não possui a comprovação de lastro de aquisição do produto registrado pelos próprios estabelecimentos no ato do registro da venda no sistema autorizador do PFPB.
 Diante disso, a CGU recomendou que a SCTIE adotasse providências no sentido de recuperar os recursos pagos indevidamente aos estabelecimentos credenciados, considerando a inexistência de lastro da comprovação da aquisição dos medicamentos faturados no sistema autorizador de vendas do PFPB no montante de R$ 2.645.692.929,18, sem prejuízo da aplicação de multa, correções monetárias, bloqueio de conexão e outras sanções cabíveis.
 Assim, como de praxe, a CGU deve monitorar a medida exarada e verificar as providências adotadas. Ademais, o procedimento de auditoria certamente criará expectativa de controle sobre as farmácias credenciadas.
Auditoria baseada em risco (AudSUS) 
 De outro lado, como boa prática para solucionar a questão do passivo de aproximadamente 3.000 processos aguardando a realização de auditoria, houve a regulamentação do procedimento de averiguação dos fatos relacionados a indícios ou notícias de irregularidades no âmbito do PFPB por intermédio da Portaria GM/MS 1.053, de 12 de maio de 2022.
 O procedimento de averiguação dos fatos para apurar indícios ou notícias de irregularidades na execução do PFPB pelos estabelecimentos credenciados poderá ser realizado, de acordo com o referido normativo, por meio de auditoria com base em análise informatizada ou auditoria tradicional pela AudSUS (ex-Denasus) . 
 Para tanto, no monitoramento mensal realizado pelo DAF, a unidade deverá encaminhar ao Denasus processo devidamente instruído, com informações necessárias à averiguação dos fatos, de forma que possibilite a aplicação da matriz de riscos, obtida a partir da combinação de probabilidade das ocorrências identificadas e do impacto financeiro dessas ocorrências em um determinado período de tempo, previamente estabelecido.
 Os riscos serão classificados, em: a) muito baixo; b) baixo; c) médio; d) alto; e e) muito alto, conforme Figura abaixo:
Figura - Definição de intervalos da Matriz de Risco
 Fonte: AudSUS
 Para as situações classificadas como de risco alto ou risco muito alto, será realizada auditoria tradicional, cuja priorização será definida de acordo com a matriz de risco aplicada.
 Na hipótese de identificação de risco muito baixo, baixo ou médio, será realizada auditoria com base em análise informatizada, no âmbito da qual é emitido um relatório simplificado para que o estabelecimento faça o recolhimento do valor identificado como irregular nas trilhas de auditoria em relação ao PFPB, sendo automaticamente desbloqueado após o recolhimento do valor devido.
 De acordo com a AudSUS, estima-se que 90% do total de processos do passivo será classificado como de risco muito baixo, baixo ou médio, em que será realizada auditoria com base em análise informatizada. O fluxo de uma auditoria simplificada (com base em análise informatizada) refere-se simplesmente ao envio do Relatório resultante do Procedimento de Análise Informatizada (PAI) do PFPB ao DAF (peças 41 e 42) , gerado pela ferramenta desenvolvida pelo Denasus, após os cruzamento das bases de dados governamentais e considerando riscos relacionados ao estabelecimentos (CNPJ) , usuário (CPF) , médico prescritor (CRM) e medicamento.
 Referida ferramenta foi implementada em 2021 a partir de uma parceria firmada entre o Denasus e o Fundo Nacional de Desenvolvimento Científico e Tecnológico (FNCT) , para customização e implantação de solução tecnológica antifraude por meio da qual foi contratado o Centro de Pesquisa e Desenvolvimento (CPQD) , para criação de ferramenta que objetiva a aplicação de técnicas de análise de dados no contexto do PFPB.
 De acordo com o que dispõe o art. 7º da Portaria GM/MS 1.053/2022, o mencionado Relatório será encaminhado ao DAF, que notificará o estabelecimento auditado para que no prazo de 15  (quinze) dias efetue o pagamento do valor correspondente às irregularidades apuradas, inclusive de eventual multa ou apresentar defesa.
 Nesse contexto, a nova sistemática pode auxiliar o DAF no acompanhamento e monitoramento do PFPB. Análise iniciais do Denasus/AudSus, a partir do cruzamento de dados entre a base do PFPB e outras bases governamentais, como o CAGED (Cadastro Geral de Empregados e Desempregados) , RAIS (Relação Anual de Informações Sociais) , CRM (Conselho Regional de Medicina) , RFB (Receita Federal do Brasil) , CEP, trouxeram indícios de irregularidades, tais como:
a) dispensação de medicamentos a beneficiários residentes em locais muito distantes do estabelecimento credenciado;
b) quantidade excessiva de prescrições para um único médico;
c) dispensação de medicamentos a pacientes domiciliados no exterior;
d) dispensação de medicamentos a pacientes falecidos.
 Assim, ao se implantar a análise informatizada, espera-se a desburocratização dos desbloqueios das farmácias e a redução dos custos administrativos no âmbito do DAF, da Consultoria Jurídica, ante a redução expressiva de novas demandas judiciais sobre o passivo do PFPB, e do próprio Denasus (AudSUS) , que poderá direcionar seus esforços para outros trabalhos de auditoria no contexto do SUS.
CONCLUSÃO
 Do exame realizado, concluiu-se que a presente Solicitação do Congresso Nacional (SCN) preenche os requisitos de admissibilidade previstos no art. 38, inciso I, da Lei 8.443/1992, no art. 232, inciso III, do Regimento Interno do TCU e no art. 4º, inciso I, alínea "b", da Resolução - TCU 215/2008, portanto, propõe-se seja conhecida por este Tribunal.
 Cabe ressaltar que o Farmácia Popular do Brasil é um programa do Governo Federal que busca ampliar o acesso da população aos medicamentos considerados essenciais por meio do credenciamento de farmácias e drogarias, aproveitando a vasta rede instalada do comércio varejista de produtos farmacêuticos, com 27.362 estabelecimentos credenciados, atingindo 4.296 municípios do Brasil, com aproximadamente 10 milhões de pessoas atendidas por mês, beneficiando em torno de 25 milhões de pessoas, especialmente as de renda mais baixa.
 Do apurado pela equipe de fiscalização do TCU (TC Processo 002.450/2022-4) , fiscalização ainda não apreciada pelo Tribunal, observa-se que todo o processamento da autorização da dispensação de medicamentos é online e em tempo real, cujas transações são processadas e validadas pelo Sistema Autorizador de Vendas, sendo a principal base de dados e informações da execução e do alcance do Programa.
 Desta maneira, a gestão do PFPB pode, em grande medida, ser realizada por meio da análise de dados (quantitativa e qualitativa) a partir das informações transacionadas e registradas pelo Sistema Autorizador de Vendas, o que, por conseguinte, cria a necessidade de um controle, acompanhamento e monitoramento sistematizado dos processos de credenciamento e regularização de farmácias e drogarias, dispensação de medicamentos e correlatos e pagamento pelas dispensações realizadas.
 No entanto, evidenciou-se que o PFPB tem à sua disposição um sistema de vendas frágil e ineficiente no que se refere às críticas impeditivas de fraudes e à sistemática de monitoramento que, atualmente, não permite identificar, no meio de tantas dispensações, quais são as transações irregulares com indício de fraude resultantes da simulação de venda de medicamentos, além de não possibilitar gerenciar a efetiva aplicação de penalidades dos estabelecimentos credenciados que descumpriram as regras do Programa, gerando baixa expectativa de controle.
 Outra dificuldade enfrentada pelo Ministério refere-se ao quadro deficitário de servidores para gerenciar e operacionalizar o Programa Farmácia Popular, que conta com apenas um servidor efetivo do Ministério com a incumbência de ser o responsável por realizar as atividades de credenciamento, gerenciamento para comercialização e dispensação, pagamentos, monitoramento e controle e aplicação de penalidades. Além disso, o Programa tem o suporte de uma equipe composta por mais 25 (vinte de cinco) colaboradores com vínculo precário, contratados por intermédio da Fiotec e OPAS, com perfis mais direcionados nas áreas de formação em direito, administração.
 Diante disso, as fraudes no PFPB revelam a necessidade de se priorizar uma agenda de transformação digital, com profissionais que tenham expertise para levantar necessidades, especificar e conceber os sistemas de informações do PFPB indispensáveis para a boa gestão do Programa de forma automatizada. Também, que tenham conhecimento para organizar, analisar e interpretar os dados primários dos registros de vendas do PFPB, com vistas a identificar tendências e padrões em conjuntos de dados que possam indicar indícios de irregularidade ou fraude no Programa, bem como aconselhar os gestores no sentido de como os procedimentos operacionais podem ser alterados ou aprimorados utilizando-se os sistemas informatizados.
 Ademais, a auditoria identificou oportunidade de melhoria e aperfeiçoamento dos processos de gerenciamento de riscos, de controles internos, de integridade e governança para garantir o atingimento dos objetivos e a resolução oportuna de deficiências na operacionalização do Programa. 
 A equipe formulou proposta de determinações e recomendações ao Ministério da Saúde, fixando-se prazo para implementação (fiscalização ainda não apreciada pelo Tribunal) e, se acatadas pelo Tribunal e implementadas pela unidade jurisdicionada, espera-se bloquear a dispensação de medicamentos por parte de estabelecimentos que se encontram em situação irregular e impedir o "comércio" de farmácias fantasmas, bem como melhorar os controles das medidas detectivas e preventivas para mitigar a ocorrência de fraudes no PFPB e criar maior expectativa de controle na totalidade dos estabelecimentos credenciados. 
 Reputa-se que as medidas propostas pela equipe do Tribunal, aliadas ao produto da fiscalização da CGU e ao procedimento de auditoria baseada em risco delineado pela AudSUS, trarão maior controle dos recursos direcionados ao PFPB.
 A continuidade do programa se revela salutar, porquanto, não obstante os problemas e dificuldades identificados na gestão do PFPB, estudos realizados por pesquisadores e acadêmicos concluíram que o PFPB se apresenta como uma alternativa efetiva de acesso a medicamentos considerados essenciais à população brasileira, trazendo impactos nas taxas de internações, permitindo uma diminuição nos custos de operação do sistema de saúde, bem como na queda dos óbitos relacionados às doenças tratadas com os medicamentos dispensados pelo Programa, tendo como consequência melhores resultados de saúde para seus beneficiários.
 Isso posto, propõe-se seja informado à CFFC/CD que a demanda da comissão pode ser considerada atendida pela realização da auditoria objeto do TC Processo 002.450/2022-4, finalizada em dezembro de 2022, em atendimento à demanda de outra comissão da Câmara dos Deputados, a Comissão de Defesa do Consumidor da Câmara dos Deputados (CDC/CD) , e que tão logo seja apreciada, a CFFC será comunicada da deliberação.
PROPOSTA DE ENCAMINHAMENTO 
 Diante do exposto, submete-se à consideração superior a presente Solicitação do Congresso Nacional (SCN) , com as seguintes propostas:
conhecer da presente Solicitação do Congresso Nacional (SCN) , por preencher os requisitos de admissibilidade previstos no art. 38, inciso I, da Lei 8.443/1992, no art. 232, inciso III, do Regimento Interno do TCU (RI/TCU) e no art. 4º, inciso I, alínea "b", da Resolução-TCU 215/2008; 
informar ao Exmo. Deputado Federal Áureo Ribeiro, 1º Vice-Presidente da Comissão de Fiscalização Financeira e Controle da Câmara dos Deputados (CFFC/CD) , que: 
	b.1) a SCN formulada por meio do Ofício 249/2022/CFFC-P, de 14/12/2022 (peça 2) , que encaminhou a Proposta de Fiscalização e Controle (PFC) 20/2022 (peça 4) , de autoria do Deputado Federal Elias Vaz, foi atendida pela fiscalização realizada pelo Tribunal objeto do TC Processo 002.450/2022-4, concluída em dezembro de 2022, que trata de processo autuado para monitorar o Acórdão 2074/2015-TCU-Plenáriolenário, da relatoria do Ministro Vital do Rêgo, o qual se encontra pendente de apreciação de mérito; 
	b.2) tão logo o processo seja apreciado pelo TCU, cópia da deliberação será encaminhada à Comissão de Fiscalização Financeira e Controle da Câmara dos Deputados (CFFC/CD) ;
c) informar ao Relator do TC Processo 002.450/2022-4 (Exmo. Ministro Vital do Rêgo) que o mencionado processo é conexo a esta SCN, sendo, por isso, necessário, quando da apreciação da fiscalização, o encaminhamento de cópia do acórdão proferido, do relatório e do voto que o fundamentaram à Comissão de Fiscalização Financeira e Controle da Câmara dos Deputados (CFFC/CD) , de modo a dar integral cumprimento desta Solicitação, com fundamento no art. 47 da Resolução-TCU 259/2014 c/c o art. 6º, inciso I, da Resolução-TCU 215/2008;
d) considerar parcialmente atendida esta Solicitação do Congresso Nacional (SCN) , nos termos dos arts. 17, § 2º, inc. II, e 18, da Resolução-TCU 215/2008;
e) sobrestar a apreciação de mérito do presente processo até decisão de mérito do TC Processo 002.450/2022-4, cujo resultado é necessário ao integral cumprimento desta Solicitação, com fundamento no art. 47 da Resolução-TCU 259/2014 c/c o art. 6º, inciso I, da Resolução-TCU 215/2008;
f) juntar cópia do acórdão que vier a ser proferido, assim como do relatório e voto que o fundamentarem, ao TC Processo 002.450/2022-4;
g) 	encaminhar cópia da deliberação que vier a ser adotada à Comissão de Fiscalização Financeira e Controle da Câmara dos Deputados (CFFC/CD) ; e
h) 	restituir o presente processo à SecexSaúde para as providências sob sua alçada. 
	É o relatório.

não há.

Não atuou.

SOLICITAÇÃO DO CONGRESSO NACIONAL. REALIZAÇÃO DE AUDITORIA PARA APURAR IRREGULARIDADES NO PROGRAMA FARMÁCIA POPULAR. CIÊNCIA À AUTORIDADE SOLICITANTE.

SOLICITAÇÃO DO CONGRESSO NACIONAL (SCN)

Unidade de Auditoria Especializada em Saúde (AudSaúde).

Em exame, Solicitação do Congresso Nacional (SCN) a esta Corte de Contas para a realização de auditoria para investigar eventuais irregularidades existentes no Programa Farmácia Popular do Brasil - PFPB. 
Referida solicitação foi autuada com base no Ofício 249/2022/CFFC-P, de 14/12/2022 (peça 2) , subscrito pelo Deputado Federal Áureo Ribeiro, 1º Vice-Presidente da Comissão de Fiscalização Financeira e Controle da Câmara dos Deputados (CFFC) , que encaminha a Proposta de Fiscalização e Controle (PFC) 20/2022 (peça 4) , de autoria do Deputado Federal Elias Vaz.
Primeiramente, verifico que a solicitação atende aos requisitos do art. 38, inciso I, da Lei 8.443/1992 e do art. 232, inciso III, do Regimento Interno. Por esta razão, pode ser conhecida.
A Proposta de Fiscalização e Controle (PFC) encaminhada noticia a existência de desvio de recursos públicos no Programa Farmácia Popular, por meio de esquema de venda de CNPJ de estabelecimentos farmacêuticos fantasmas, retirada de medicamentos com a utilização de CPF de terceiros, dentre outras espécies de fraude.
No tocante ao plano de execução e metodologia de avaliação, a SCN requer ao TCU que adote os métodos que entender pertinentes para examinar a regularidade, legalidade e legitimidade das despesas realizadas e dos instrumentos firmados no âmbito do programa Farmácia Popular, entre 2012 e 2022, sem prejuízo de outros pontos que considerar relevantes para o alcance dos objetivos da fiscalização.
Consoante exposto no relatório que precede este voto, a unidade técnica demonstrou que parte dos objetivos da fiscalização solicitada poderá ser atendida pela auditoria já realizada por este Tribunal em atenção a outra Solicitação do Congresso Nacional de idêntico objeto, relacionado à Proposta de Fiscalização e Controle (PFC) 32/2019, de autoria do Deputado Federal Áureo Ribeiro, no âmbito do TC Processo 045.663/2021-1.
Na instrução formulada do referido feito foram mencionados: (i) a auditoria realizada pelo Tribunal em 2010, no Programa Farmácia Popular - Sistema de Copagamento (TC Processo 002.985/2010-1, Acórdão 3030/2010-TCU-Plenário, Relator Ministro José Jorge) ; e (ii) o monitoramento da deliberação relacionada à auditoria realizada em 2010, realizado em 2012-2014 - apreciado pelo Acórdão 2074/2015-TCU-Plenário, de minha relatoria.
Com relação à auditoria dos recursos despendidos nos exercícios 2016-2021, a fiscalização vem sendo feita por esta Corte de Contas essencialmente por intermédio de tomadas de contas especiais. Na data da pesquisa realizada no repositório de dados dos processos no TCU, tramitavam nesta Corte de Contas 353 processos de tomadas de contas especial sobre o tema. Dessa forma, é possível concluir que a fiscalização solicitada já vem sendo realizada por este Tribunal, ainda que não de modo específico.
 Além disso, foi apurada, a partir de pesquisa no sistema e-TCE (desenvolvido no Tribunal especificamente para o procedimento Tomada de Contas Especial) , a existência de 960 TCEs instauradas pelo Fundo Nacional de Saúde (FNS) especificamente relacionadas à farmácia popular, das quais 313 já se encontravam em tramitação neste Tribunal, com débito estimado em R$ 116.213.725,10, em valores históricos.
Por força do Acórdão 603/2022-TCU-Plenário, de 23/3/2022, de minha relatoria, já foi encaminhada à autoridade solicitante a lista de processos de Tomada de Contas Especiais autuadas pelo Tribunal relativas ao Programa Farmácia Popular (peças 11 a 16 do TC Processo 045.663/2021-1) , abarcando o período de 2017 a 2022.
Além da auditoria mencionada, os objetivos da fiscalização solicitada também poderão ser atendidos mediante envio à comissão solicitante do Acórdão 307/2023-TCU-Plenário, proferido em processo de monitoramento do Acórdão 2074/2015-TCU-Plenário, no âmbito do processo TC Processo 002.450/2022-4.
No relatório de auditoria correspondente, a equipe de fiscalização buscou averiguar em que medida a atuação do Departamento de Assistência Farmacêutica (DAF) no processo de operacionalização, controle e monitoramento do PFPB tem permitido evitar fraudes e desvios, se os sistemas informatizados do referido Programa têm funcionado de forma satisfatória no controle e monitoramento das transações realizadas e se foram implementadas as medidas constantes do Acórdão 2074/2015-TCU-Plenário.
Este Tribunal, no planejamento da referida fiscalização, valeu-se, também, dos resultados de auditoria realizada pelo Denasus no mencionado Programa, em cumprimento ao Plano Anual de Auditoria (PAA) de 2020, com período examinado abrangendo os exercícios de 2015 a 2019.
Conforme apurado pela equipe de fiscalização do TCU, todo o processamento da autorização da dispensação de medicamentos é feito de forma online e em tempo real e as transações são processadas e validadas pelo Sistema Autorizador de Vendas, principal base de dados e informações da execução e do alcance do Programa.
As informações transacionadas e registradas pelo Sistema Autorizador de Vendas, dessa forma, permitem a análise de dados (quantitativa e qualitativa) da gestão do Programa, exigindo que o referido sistema informatizado possa ser capaz de controlar, acompanhar e monitorar de forma sistêmica os processos de credenciamento e regularização de farmácias e drogarias, dispensação de medicamentos e correlatos e pagamento pelas dispensações realizadas.
Ocorre, entretanto, que tal sistema se mostrou frágil e ineficiente para impedir as fraudes e monitorar as transações realizadas. A equipe de auditoria identificou que o Sistema Autorizador de Vendas não é capaz de identificar as transações irregulares/fraudulentas e não permite gerenciar a efetiva aplicação de penalidades dos estabelecimentos credenciados que descumpriram as regras do Programa, gerando baixa expectativa de controle.
Outra fragilidade apontada diz respeito ao quadro deficitário de servidores para gerenciar e operacionalizar o Programa Farmácia Popular, que conta com apenas um servidor efetivo do Ministério da Saúde com a incumbência de realizar as atividades de credenciamento, gerenciamento para comercialização e dispensação, pagamentos, monitoramento e controle e aplicação de penalidades. 
Além disso, o Programa tem o suporte de uma equipe composta por mais 25 colaboradores com vínculo precário, contratados por intermédio da Fiotec e Organização Pan-Americana de Saúde, com perfis mais direcionados nas áreas de formação em direito e administração.
Restou, assim, evidenciada a necessidade de priorização de uma agenda de transformação digital, com a agregação, na equipe de colaboradores, de profissionais com expertise para levantar necessidades, especificar e conceber os sistemas de informações do PFPB indispensáveis para a boa gestão do Programa de forma automatizada.
Deveriam compor, também, o quadro de colaboradores, profissionais que tenham conhecimento para organizar, analisar e interpretar os dados primários dos registros de vendas do PFPB, com vistas a identificar tendências e padrões em conjuntos de dados que possam apontar indícios de irregularidade ou fraude no Programa, bem como aconselhar os gestores no sentido de como os procedimentos operacionais podem ser alterados ou aprimorados utilizando-se os sistemas informatizados.
A auditoria identificou, ainda, oportunidade de melhoria e aperfeiçoamento dos processos de gerenciamento de riscos, de controles internos, de integridade e governança para garantir o atingimento dos objetivos e a resolução oportuna de deficiências na operacionalização do Programa. 
As determinações e recomendações endereçadas ao Ministério da Saúde pelo recente Acórdão 307/2023-TCU-Plenário têm por objetivo impedir a dispensação de medicamentos por parte de estabelecimentos que se encontram em situação irregular e a atuação de farmácias fantasmas, melhorar os controles das medidas detectivas e preventivas para mitigar a ocorrência de fraudes no PFPB e criar maior expectativa de controle na totalidade dos estabelecimentos credenciados.
	Diante de todo o exposto, acolho a proposta de encaminhamento feita pela unidade técnica, e voto para que seja adotado o acórdão que ora submeto à apreciação deste Plenário.
TCU, Sala das Sessões, em 22 de março de 2023.
Ministro VITAL DO RÊGO 
Relator